【裁判字號】    90,上訴,362
【裁判日期】    891211
【裁判案由】    偽造有價證券等
【裁判全文】
臺灣高等法院刑事判決                              九十年度上訴字第三六二號
    上  訴  人  臺灣臺北地方法院檢察署檢察官
    被      告  乙○○
    選任辯護人  林靜文
右上訴人因被告偽造有價證券等案件，不服臺灣臺北地方法院八十九年度訴字第八二
一號，中華民國八十九年十二月十一日第一審判決（起訴案號：臺灣臺北地方法院檢
察署八十八年度偵字第二六五四六號）提起上訴，本院判決如左：
    主  文
上訴駁回。
    理  由
一、公訴意旨略以：被告乙○○於民國（下同）八十八年十二月四日下午一時許，在
    臺北縣中和市○○街二十六號門前拾獲不詳者以剪貼方式偽造之中華民國公益彩
    券第一期新臺幣（下同）二百萬元之中獎彩券，由於剪接技術粗陋，明知其偽，
    仍基於貪念，意圖為自己不法之所有，於八十八年十二月六日上五九時許，持該
    偽造之彩券至臺北市中山區○○○路○段一五０號臺灣銀行中山分行，向行員張
    秀全要求兌領獎金，嗣為該行員識破報警查獲，並扣得該偽造之彩券一張，因認
    被告涉犯刑法第二百零一條第二項之行使偽造有價證券及同法第三百三十九條第
    三項、第一項之詐欺取財未遂等罪嫌云云。
二、公訴人認被告涉犯上開行使偽造有價證券及詐欺取財未遂等罪嫌，無非係以被告
    坦承拾獲彩券兌領等情，核與證人張秀全於警訊中指陳之情節相符，且有彩券一
    張扣案在卷，為其論據。
三、惟訊之被告乙○○固坦承其有持上開彩券向臺灣銀行中山分行兌領獎金之情事，
    惟否認其有何犯罪之故意，辯稱：我於臺北縣中和市○○街二十六號老金山珠寶
    銀樓任金飾師傅，八十八年十二月四日星期六（第一期公益彩券發行第四日）我
    在銀樓門口拾獲一張已括過之中華民國公益彩券第一期立即獎聯，見其上有二百
    萬元三個獎項相同之數目，即興奮莫名地告知銀樓老闆娘甲○○○，之後，又向
    賣獎券之黃秀幃確認是否中獎，黃秀幃並要求我至昶虹照相館影印中獎之彩券給
    她作廣告，我以為拾獲之彩券真的中了二百萬元，就於翌日（星期日）向房屋仲
    介公司簽立購屋委託書，八十八年十二月六日星期一上午就持向臺灣銀行中山分
    行兌領，我當時僅是基於貪念，一直到銀行行員告知彩券是假的，才知道所拾獲
    之彩券是經剪貼的等語。
四、經查：
（一）臺灣銀行發行之中華民國公益彩券，是屬於兩獎合一之彩券，彩券右邊部分是
      「立即獎聯」，左邊部分則是「幸運獎聯」，第一期公益彩券之立即獎最高獎
      金為二百萬元，括去立即獎聯圖案後，會出現六組數字獎額，若有三組數字相
      同，就是中該組數字獎額之獎金；幸運獎之獎項、獎金，則視當期特獎七位數
      字號碼及末一位至末六位數字號碼是否相同以定之。另立即獎是否確實中獎，
      臺灣銀行並設有僅該行行員知悉之立即獎聯上顯示之四個英文字母中要顯示「
      Ａ、Ｂ、Ｃ、Ｄ、Ｅ」中任何一個字母，再由行員括除立即獎聯下方之「此區
      請勿括除」欄，輸入該數字號碼核對是否與密碼相符後，始能確知該立即獎是
      否中獎等情，業經證人即彩券商負責人黃有忠、臺灣銀行中山分行行員張秀全
      於原審訊問時證述明確（見原審卷八十九年六月二十八日、八十九年十一月二
      十七日筆錄），並有臺灣銀行總行函一紙（見原審卷第二十八頁）附卷可稽。
      又扣案之第一期公益彩券立即獎聯一紙，經法務部調查局鑑定結果，其右下方
      二百萬元之數字獎額是剪下另一紙彩券上二百萬元之數字獎額黏貼而成，此有
      法務部調查局八十九年九月十九日（八九）陸（二）字第八九０七一五四一號
      鑑定通知書一紙附卷（見原審卷第四十一頁）及該偽造之彩券一紙扣案可證，
      故被告持以行使兌領獎額之上開中華民國第一期公益彩券係屬偽造之有價證券
      ，委無疑義。
（二）證人甲○○○於原審及本院證稱：我是老金山珠寶銀樓之負責人，被告受僱於
      我，八十八年十二月四日中午剛吃過飯，我姐姐在醫院病危，我趕著要出門去
      醫院時，見被告從店外走進來。拿了一張彩券說中了二百萬元，我說別傻了，
      我是在店門口看到他在走廊地方彎腰撿東西，就說中了二百萬元，當時被告給
      我看的彩券是小小一張的等語（見原審八十九年七月十七日及本院九十年三月
      九日筆錄），是被告辯稱：該彩券之立即獎聯是其在銀樓門口撿到一節，應堪
      採信，且為公訴人起訴犯罪事實所認定，則本件被告是否成立行使偽造有價證
      券及詐欺取財未遂犯行，乃端視被告是否知情該拾獲之彩券係經人剪貼偽造而
      故意持向銀行要求兌領獎金為斷？
（三）據證人黃秀幃即彩券零售業者於原審證稱：被告有一天晚上來問我彩券要如何
      才叫中獎？我說如果（立即獎）有三組之獎額數字相同，就是中該數字之獎額
      ，當時他沒有拿彩券給我看，但說他中了二百萬元之大獎，我就說那你影印彩
      券給我們作廣告，後來他就到昶虹照相館影印彩券，我接著也跟過去，當時他
      已經影印了，我叫他再放大一點，我當時還是沒有看到彩券本身，因為照相館
      已經影印好了，我拿到影本也沒有想到是偽造的彩券，隔了二天新聞報導出來
      ，才知道是偽造的等語（見原審八十九年六月二十八日筆錄）。及證人張滄沛
      即昶虹照相館負責人於原審證稱：被告在一個星期六的晚上約十時四十分許，
      拿一張括過的彩券問我可不可以影印？我幫他印了一比一大小一張之彩券，後
      來我隔壁獎券行之黃秀幃過來問我可不可以放大一張給她？我就放大一張Ａ４
      紙張的給她。我從她與被告之聊天中，知道是中了二百萬元之大獎，被告並拿
      彩券給我看，他說他已經訂了房子，並有點高興過頭，我因他是殘障人士，怕
      他因意外之財富而有危險，還叫他不要聲張，隔了二天我看新聞報導才知道是
      偽造的等語（見原審八十九年六月二十八日筆錄）。由上開證人黃秀幃、張滄
      沛證述被告拾獲上開彩券後之情狀及證人張滄沛看到該彩券後，亦未特別注意
      或發現該彩券是經剪貼數字獎額偽造等情觀之，堪認被告於影印彩券當時並不
      知該彩券是經偽造的，否則，其何必多此一舉去請教彩券零售業者葉秀幃，又
      於請教後，豈敢冒露出破綻之危險，依黃秀幃之拜託，至照相館將該彩券影印
      放大讓黃女作廣告之理！
（四）又證人吳詩禎即雙和房屋仲介有限公司經紀人於原審證稱：八十八年十二月五
      日星期日被告因看中臺北市○○○路售價四百三十萬元之房子，欲出價三百二
      十萬元購買，而至本公司簽立買賣議價委託書，並支付保證金三萬元，委託我
      們向賣方議價，斡旋時間自八十八年十二月六日起至同年月十二日止，後因屋
      主不同意該售價，故我們退還被告交付之保證金。被告於訂屋時未提及中獎之
      事，我是於八十八年十二月六日看新聞才知道，退還保證金時我有問他中獎之
      事，他說是誤會。他於簽約前看過房子，晚上又帶他媽媽去看房子，表現的很
      高興的樣子等語（見原審八十九年十一月十五日筆錄）。由證人吳詩禎上開證
      詞可知，被告確於拾獲扣案之彩券後，即於翌日簽立買賣議價委託書欲購買房
      屋，此並有證人吳詩禎所提之買賣議價委託書影本一紙附卷可稽（見原審卷第
      七十二頁），則觀諸被告看屋、訂屋所表現之情形，若其已經知悉該彩券是經
      人剪貼偽造，衡情其應不敢在未確實以該彩券兌領獎額後，即先訂屋，否則，
      其豈非自找麻煩，由此益證被告辯稱：當時尚不知該彩券是偽造一節，並非子
      虛。
（五）再證人張秀全於原審證稱：八十八年十二月六日銀行一早開門，被告就說他中
      大獎，我問他是多少？他說是二百萬元，我告訴他要在櫃台辦理，我於經辦人
      員辦理時，在旁看辦理之情形，被告是交付立即獎聯及其身分證，該彩券雖無
      如扣案彩券現狀是全部括除乾淨的，但其上之阿拉伯數字、國字大寫數字及英
      文字母均可看見，我們因發現該立即獎聯上之英文字母「Ｋ、Ｚ、Ｘ、Ｋ」並
      非中獎獎額應有之Ａ、Ｂ、Ｃ、Ｄ、Ｅ英文字母中任何一個字母，就將該密碼
      括除，輸入電腦核對後，發現密碼亦不相符，為慎重起見，我用手指稍微括該
      獎額數字部分，發現會翹起來，所以知道是浮貼的，才確定是變造的，為了報
      案，我們將該立即獎券面圖案全部括除乾淨，以求明確。當時如果不看英文字
      母，只用肉眼觀察，是無法一望即知獎額數字是浮貼的，要仔細看才可看出浮
      貼後之顏色深度不同，再進一步用手指括括看，才能確定是浮貼的等語（見原
      審八十九年十一月二十七日筆錄）。觀察目前扣案之偽造中華民國第一期公益
      彩券立即獎聯，雖可以肉眼觀察出該立即獎右下方之一組二百萬元獎額數字是
      以剪貼方式偽造而成，然由以上證言，證人張秀全係銀行行員，為專業金融人
      員，其接獲被告彩券時，因為彩色面圖案尚未全部刮除乾淨，用肉眼觀察，亦
      一時無法看出該其中一組獎額數字是浮貼，係另外看了彩券上防偽辨識之英文
      字母「Ｋ、Ｚ、Ｘ、Ｋ」，並非中獎獎額應有之Ａ、Ｂ、Ｃ、Ｄ、Ｅ英文字母
      中任何一個字母，再進一步用手指刮刮看才能確定其中一組獎額數字是浮貼，
      參以被告為一中度肢障人士，此有中華民國殘障手冊影本一紙附卷可憑，其智
      識程度並不高，對於該偽造之彩券可能是出於他人之惡作劇，並無認識，當亦
      無可能逕以手指括除方式先加以確認，又不知立即中獎彩券之防衛辨識方法加
      以辨識，從而，其辯稱係於行使兌領之後，經銀行行員告知是偽造之彩券，始
      知是剪貼偽造之彩券一節，亦與事實相符。
（六）綜上所述，被告基於貪念，以為拾獲之彩券是中獎彩券而持以兌領獎額，其客
  觀上雖有持以行使之行為，惟其主觀上尚欠缺行使偽造有價證券向銀行詐領獎
      額之認知與故意。此外，復查無其他積極證據足證被告有何公訴人所指之明知
      為偽而行使偽造有價證券、詐欺未遂等犯行，被告犯罪，應尚屬不能證明，原
      審因而諭知被告無罪，於法並無不合，上訴意旨，雖略以：本件彩券其號碼是
      剪貼所偽造，其偽造手法，甚為粗糙，只要稍加注意，一眼即可辨識其偽，又
      證人黃秀幃（應係甲○○○之誤）看到被告拾到彩券之證言，根本是偽證，原
      審茫然予以採信，顯有未當云云，惟查，本件彩券雖係經人剪貼其中一個獎額
      數字所偽造，但被告應不知其偽，已詳如前述，又公訴人起訴事實亦認定該彩
      券係被告在台北縣中和市○○街二十六號門前所拾獲，則原審採信證人甲○○
      ○有看到被告拾獲該彩券之證言，亦無矛盾及不當之處，是本件公訴人之上訴
      ，非無理由，應予駁回。
據上論斷，應依刑事訴訟法第三百六十八條，判決如主文。
本案經檢察官洪威華到庭執行職務
中      華      民      國    九十      年      三      月     三十     日
                              台灣高等法院刑事第十二庭
              審判長法  官  劉  景  星
                                        法  官  陳  志  洋
                                        法  官  陳  博  志
右正本證明與原本無異。
如不服本判決應於收受送達後十日內向本院提出上訴書狀，其未敘述上訴之理由者並
得於提起上訴後十日內向本院補提理由書（均須按他造當事人之人數附繕本）。
                                        書記官  徐  秋  鎂
中    華    民    國     九十     年       四       月        二        日


司法院資訊處製作；財團法人民間司法改革基金會備份。
